台灣台北地方法院民事判決　　　　　　96年度訴字第2475號
原　　　告　丙○○
訴訟代理人　李佳翰律師
被　　　告　甲○○
　　　　　　乙○○
共　　　同
訴訟代理人　洪維煌律師
上列當事人間請求遷讓房屋事件，本院於中華民國96年 9月20日
言詞辯論終結，判決如下：
    主  文
被告應將坐落台北市○○區○○街一小段二八八及二八九地號土
地上之建號八號即門牌號碼台北市○○區○○街二０八巷七二號
如附圖所示A 、B 、C 部分建物騰空遷讓返還予原告。
被告應辦理將其戶籍自台北市○○區○○街208 巷72號房屋遷出
之登記。
被告應連帶給付原告新台幣貳拾陸萬柒仟貳佰捌拾捌元，並自民
國九十六年九月十九日起至返還上開建物之日止，按月給付原告
新台幣參萬參仟肆佰壹拾壹元。
訴訟費用由被告連帶負擔。
本判決第一項於原告以新台幣壹佰伍拾萬元供擔保後，得假執行
；但被告如以新台幣肆佰萬玖仟參佰貳拾元為原告預供擔保，得
免為假執行。
本判決第三項，得假執行。
原告其餘假執行之聲請駁回。
    事實及理由
甲、程序方面：
    按訴狀送達後，原告不得將原訴變更或追加他訴，但請求之
    基礎事實同一、擴張或減縮應受判決事項之聲明、不甚礙被
    告之防禦及訴訟之終結者，不在此限，民事訴訟法第255 條
    第1 項第2 款、第3 款、第7 款分別定有明文。本件原告於
    民國96年3 月16日起訴時之訴之聲明第2 項原請求被告應連
    帶給付原告新台幣（下同）801,864 元，並自民國96年3 月
    1 日起至返還上開房屋之日止，按月給付原告33,411元（見
    本院卷第4 頁之起訴狀）；嗣於訴狀送達後之96年7 月13日
    追加訴之聲明第2 項：被告應辦理將其戶籍自台北市○○區
    ○○街208 巷72號房屋遷出之登記（原訴之聲明第2 項遞延
    為第3 項，見本院卷第82頁）；嗣又於96年9 月3 日減縮其
    訴之聲明第3 項請求為被告應連帶給付原告267,288 元，並
    自96年9 月19日起至返還上開房屋之日止，按月給付原告
    33,411元（見本院卷第110 頁之原告準備書(二)狀）；核上開
    原告所為訴之追加、變更後之基礎事實與原訴之基礎事實同
    一，且不甚礙被告之防禦及訴訟之終結，依上開規定，本院
    自應予以准許。
乙、實體方面：
一、原告主張及聲明如下：
  (一)系爭坐落台北市○○區○○段一小段288 及289 地號暨其上
    第8 建號即門牌號碼台北市○○街208 巷72號房屋（下稱系
    爭土地、建物），原係訴外人合作金庫商業銀行股份有限公
    司（下稱合作金庫）所有，嗣經訴外人合作金庫出售予原告
    ，並移轉登記予原告。而被告甲○○前曾任職於合作金庫，
    因職務關係使用借貸系爭房屋，合作金庫出售系爭土地、建
    物之前，即於95年3 月9 日以台北南陽郵局第7987號存證信
    函通知被告甲○○交還房屋，惟被告甲○○迄未返還予訴外
    人合作金庫或原告。系爭建物中尚有甲○○之配偶即被告乙
    ○○與被告甲○○一同占有使用，二者均無任何占有系爭房
    地之權源，迄今仍繼續無權占有之中，原告雖多次口頭催請
    被告等騰空遷讓系爭房屋，惟未獲置理，業妨害原告所有權
    之行使。
  (二)被告辯稱系爭建物係於41年重建，在41年之前之房屋為木造
    ，因破舊無法居住全部拆除，經訴外人合作金庫銀行同意由
    被告甲○○改建成目前之房屋，故系爭建物所有權為其所有
    等語。惟依系爭建物登記謄本記載，系爭房屋係於48年6 月
    26日辦理第一次保存登記，主要建材為加強磚造，苟如被告
    甲○○所辯，系爭房屋為其所建，實無可能所有權人登記為
    訴外人合作金庫所有。且被告主張系爭建物係改建於41年，
    卻於48年6 月間始為保存登記，故被告辯稱其為系爭建物之
    所有權人，自不足採信。
  (三)原告否認系爭建物1 、2 層樓係由被告甲○○出資興建之事
    實。系爭建物第2 層，面積64平方公尺，該增建部分雖未為
    保存登記，然與原有建物附合而成一體，並無獨立出入口，
    係由原登記建物之1 樓之門戶出入，依附於1 樓而存在，不
    可能成為獨立之客體，足認系爭建物增建部分並無獨立之構
    造及使用上之獨立性，自不得獨立為物權之客體，而為原有
    建物所有權之一部。縱上開增建部分係由甲○○出資興建，
    該增建物亦因附合而成為原有建物所有權之一部，由該原有
    建物所有權人即訴外人合作金庫取得增建部分之所有權，原
    有建物之所有權範圍因而擴張及於增建部分，原告係向訴外
    人合作金庫購買系爭房地，上開2 層增建部分之所有權人自
    為原告所有，是原告依民法第767 條之規定請求被告遷讓返
    還系爭建物，自屬有據。
  (四)被告等目前仍居住於系爭建物內，業經被告於鈞院96年6 月
    20日勘驗時自承在卷可憑，系爭房屋仍為被告等所占有。則
    原告自得主張因被告等占有系爭建物，致不能使用系爭房地
    而之損害。是原告依共同侵權行為之法律關係請求被告等連
    帶負損害賠償責任，於法有據。又被告等將其戶籍設於系爭
    建物，自屬妨害原告對系爭建物所有權之行使，故原告請求
    被告等應辦理戶籍自系爭建物遷出之登記，亦屬有據。
  (五)又被告等無權占有系爭房屋，自屬侵害原告之所有權，原告
    訴請被告等賠償相當於租金之損害，應屬有據。而城市地方
    房屋之租金，以不超過土地及其建築物申報總價額年息10％
    為限；系爭土地為私有土地，是依前開規定，應以申報地價
    為其法定地價。而系爭土地96年元月之申報地價為每平方公
    尺53,040元，系爭建物占用土地面積為83.99 平方公尺，被
    告等無權占用之系爭建物處於台北市區，交通便利、地價昂
    貴，應認以系爭土地申報地價年息9 ％計算損害為相當。是
    原告請求被告等自96年1 月19日取得所有權開始之相當於租
    金之損害賠償，共計267,288 元。【計算式：53,040×
    83.99 ×0.09÷12＝33,411】【33,411×8 ＝267,288 】
  (六)原告之聲明：
  1.被告應將坐落台北市○○區○○街一小段288 及289 地號土
    地上之建號8 號，即門牌號碼台北市○○區○○街208 巷72
    號1 樓建物所有權全部及如附圖所示C 部分2 樓增建部分建
    物騰空遷讓返還予原告。
  2.被告應辦理將其戶籍自台北市○○區○○街208 巷72號建物
    遷出之登記。
  3.被告應連帶給付原告267,288 元，並自96年9 月19日起至返
    還上開建物之日止，按月給付原告33,411元。
  4.第1 項、第2 項及第3 項聲明，原告願供擔保請准宣告假執
    行。
二、被告等抗辯及聲明如下：
  (一)系爭建物2 樓為獨立之財產標的，非附屬建物：
    依訴外人合作金庫於本件之不動產標售公告文書所載，標售
    內容僅限土地與1 樓之建物，未及1 樓與2 樓增建部份，即
    明原告與訴外人合作金庫之買賣範圍不含系爭建物增建部分
    ，原告辯稱增建部分係屬附合，且其因購得1 樓建物而取得
    增建部分之所有權等語，與事實不符。且系爭建物2 樓本為
    獨立之財產標的，有天花板、地板與四牆，足以遮風避雨供
    居住使用，至於出入上亦得興建外部樓梯供為出入使用，本
    具獨立性，非屬附合性之建物。
  (二)被告等為有權占有，原告強令被告遷離，於法無據：
    被告確有興建上開建物之情，雖1 樓建物登記為訴外人合作
    金庫所有，然由訴外人合作金庫並未要求被告等遷離，即明
    興建之初即有同意被告等建屋供居住至不堪使用之共識。原
    告既為買賣取得，本應承受前手在系爭建物上之權利與義務
    ，殊無強令被告等遷離之請求權利。
  (三)原告請求損害賠償金額過高：
    原告未詳述系爭建物附近之具體商業繁榮狀況與交通便利情
    狀，即要求依土地法規定核算建物與土地申報價額年息9 ％
    相當於租金之不當得利，委屬過高，尚非適法。
  (四)被告之聲明：
  1.駁回原告之訴。
  2.如受不利判決，被告願供擔保請求免為假執行。
三、本院得心證之理由：
  (一)本件原告主張系爭288 及289 地號暨其上建物即門牌號碼台
    北市○○街208 巷72號房屋原係訴外人合作金庫所有，系爭
    建物並因職務關係而曾由訴外人合作金庫配給予其職員即被
    告甲○○居住，嗣被告甲○○業已退休，訴外人合作金庫並
    於96年1 月19日將系爭土地及建物出售而移轉登記予原告，
    惟被告甲○○及其妻乙○○仍居住於系爭建物內等情，為兩
    造所不爭執，並有原告提出之系爭土地謄本2 件及建物登記
    謄本1 件在卷可憑，堪信為真實（見本院卷第8 頁至第10頁
    ）。
　(二)本件被告甲○○、乙○○雖抗辯稱：系爭房屋係於41年重建
  　之建物，在41年之前之房屋為木造，因破舊無法居住，而經
    被告全部拆除，改建為2 層之系爭房屋，故系爭房屋為其所
    有，並非訴外人合作金庫所有等語。惟查：被告等就系爭
    房屋業經拆除後由其重建之事實，並未於本院審理時舉證以
    實其說，已難憑信；再者，系爭房屋於45年5 月9 日即登
    記為訴外人合作金庫所有，嗣因基地號變更而於48年6 月26
    日變更登記，惟48年當時登記系爭建物之主要建材即為加強
    磚造，並非木造，且登記系爭房屋層數為1 層，並非2 層，
    此有被告所提出之系爭建物登記謄本影本1 紙在卷可憑（見
    本院卷第23頁），是被告抗辯系爭建物於41年間即經重建為
    目前之建物等語，亦與其所提出之系爭房屋建物登記謄本影
    本（見本院卷第23頁）所載不符，難認為真實；至系爭建
    物之第1 層及第2 層增建部分，因其水電表及對外出入口均
    與原有第1 層建物共用，實已附合於系爭建物之原有第1 層
    ，而無使用上及構造上之獨立性；是被附屬之原有建物所有
    權範圍因而擴張（最高法院88年度台上字第88號判決意旨參
    照），被告等自無由主張增建部分建物之所有權。綜上所陳
    ，故被告等抗辯系爭建物為其所有等語，自難憑採。
  (三)按因任職關係獲准配住房屋，屬使用借貸關係，然既經離職
　　，依借貸之目的，當然應視為使用業已完畢，該使用借貸關
  　係當然消滅，此與借用人死亡，僅為貸與人終止契約之事由
    ，應經貸與人終止契約，該使用借貸契約始消滅之情形尚有
    不同（最高法院86年度台上字第911 號裁判參照）。據前所
    述，被告甲○○早於原告取得系爭土地及建物所有權即96年
    1 月19日之前即已自訴外人合作金庫退休，此參之被告所提
    出之合作金庫標售不動產投標單影本之備註欄（見本院卷第
    24頁）即明，是被告甲○○與訴外人合作金庫間之使用借貸
    關係即因而消滅，故被告甲○○及其配偶即被告乙○○即無
    繼續居住使用系爭建物之權源。從而，原告買受系爭土地及
    建物後，基於所有權人之地位請求被告等遷出系爭建物，自
    屬有據，應予准許。
  (四)又被告等設籍於系爭建物，有戶籍謄本1 份在卷足稽（見本
    院卷第12頁），依一般社會常情，確實可能對系爭建物之使
    用收益有所不利，是原告請求被告等應將其戶籍遷出系爭建
    物以排除侵害，亦屬有據。
　(五)按無權占有他人之土地或房屋，可獲得相當於租金之利益，
  　為社會通常之觀念（最高法院61年台上字第1695號判例參照
    ）。查被告等無權占原告所有之系爭建物及其坐落土地如前
    所述，渠等所受利益，與原告所受不能使用、收益系爭土地
    及建物之損害間，顯有因果關係，則原告請求被告等給付無
    權占有系爭建物所獲得相當於租金之利益，即屬有據。復按
    城市房屋之租金以不超過土地及其建物申報總價額年息10％
    為限，土地法第97條定有明文。又土地所有權人依本法所申
    報之地價，為法定地價；土地法第97條所謂土地及建築物之
    總價額，土地價額依法定地價，建築物價額依該管市、縣地
    政機關估定之價額，此觀土地法第148 條、土地法施行法第
    25條、平均地權條例第16條前段之規定即明。又前揭土地法
    第97條所謂年息10％為限，乃指基地租金之最高限額而言，
    並非必須照申報價額年息10％計算之，且尚須斟酌基地之位
    置，工商繁榮程度、使用人利用基地之經濟價值、所受利益
    ，彼等關係及社會感情等情事，以為決定。經查：
  1.被告等使用之系爭建物坐落於原告所有之系爭土地上而使用
    系爭土地之面積為246 平方公尺（即附圖A 部分205 平方公
    尺、B 部分41平方公尺之面積加總，C 部分面積係第2 層，
    與第1層 之面積重疊，故不計入），此業經本院於96年6 月
    20日會同台北市大安地政事務所測量人員勘測屬實，復有兩
    造不爭執其真正之勘驗筆錄、土地複丈成果圖1 件在卷可憑
    （見本院卷第63頁、第64頁、第72頁、第73頁）。
  2.又系爭288 、289 地號土地於96年1 月起之申報地價均為每
    平方公尺53,040元，此有系爭土地之登記謄本附卷可按（見
    本院卷第9 頁、第10頁）。
  3.本院審酌系爭土地、建物面臨瑞安街208 巷，附近尚有大安
    高工、美國在台協會等建物，生活機能良好，此業經本院至
    現場勘驗屬實，並有前揭勘驗筆錄1 件在卷可憑，因認原告
    為被告等無權占有系爭土地、建物所受之損害，按系爭土地
    申報地價年息6 ％計算為允當。
  4.依前揭系爭土地、建物登記謄本所載，原告於96年1 月19日
    取得系爭土地及建物，則被告等自96年1 月19日至96年9 月
    18 日 止，共占用原告所有之系爭土地及建物達8 個月。
  5.則依前揭標準計算，原告得請求被告賠償自96年1 月19日至
    96 年9月18日止之金額為521,912 元，及自96年9 月19日起
    按月賠償65,239元（元以下四捨五入，計算式：53,040×
    246 ×6 ％÷12= 65,239元/ 每月，65,239元×8 ＝
    521,912 元）。從而，原告於上開範圍內請求被告連帶給付
    267,288 元，並自96年9 月19日起至返還系爭建物之日止，
    按月給付原告33,411元，即屬有據，應予准許。
  (六)綜上所述，原告依據民法第767 條規定及侵權行為損害賠償
    之法則，請求被告遷讓返還如附圖所示A 、B 、C 部分之
    建物；及辦理將其戶籍自系爭建物遷出之登記；並連帶
    給付原告267,288 元，並自96年9 月19日起至返還系爭建物
    之日止，按月給付原告33,411元，洵屬正當，應予准許。
四、本件事證已臻明確，兩造其餘主張陳述及及所提之證據，經
    本院斟酌後，認與判決結果不生影響，均無庸再予論述，附
    予敘明。
五、假執行之宣告：
  1.關於本判決第一項部分，兩造均陳明願供擔保，請求宣告假
    執行及免為假執行，核均無不合，爰分別酌定相當之擔保金
    額（計算式：系爭建物之價值即反供擔保之金額：
    33,411元×120 ＝4,009,320 ；供擔保金額：前述金額約
    三分之一之金額），予以准許。
  2.關於本判決第二項部分，即被告應將戶籍遷出系爭建物部分
    ，因係命被告為一定之意思表示，依強制執行法第130 條第
    1 項規定，於判決確定時始得視為已有意思表示，自不得以
    宣告假執行之方式，使其意思表示之效力提前發生，是原告
    聲請就此部分宣告假執行，本院自應予以駁回。
  3.至本判決第三項，因所命給付之金額未逾500,000 元，爰依
    民事訴訟法第389 條第1 項第5 款之規定，依職權宣告假執
    行。
六、訴訟費用負擔之依據：民事訴訟法第85條第2項。
中　　華　　民　　國　　96　　年　　10　　月　　22　　日
                              民事第二庭法  官    黃蓓蓓
以上正本係照原本作成
如對本判決上訴，須於判決送達後20日內向本院提出上訴狀
中　　華　　民　　國　　96　　年　　10　　月　　22　　日
                                    法院書記官    林蓮女
